【裁判字號】    99,台上,5263
【裁判日期】    990819
【裁判案由】    偽造有價證券等罪
【裁判全文】
最高法院刑事判決            九十九年度台上字第五二六三號
上  訴  人  台灣高等法院檢察署檢察官
上  訴  人
即  被  告  甲○○
選任辯護人  毛國樑律師
上列上訴人因偽造有價證券等罪案件，不服台灣高等法院中華民
國九十七年九月二十六日第二審判決（九十七年度上訴字第一五
三三號，起訴案號：台灣板橋地方法院檢察署九十四年度偵字第
八二一二號、九十五年度偵字第一九二號），提起上訴，本院判
決如下：
    主  文
原判決撤銷，發回台灣高等法院。
    理  由
原判決認定上訴人即被告甲○○（下稱被告）有如其事實欄及援
引為事實一部之其附表（下稱附表）一、三、四、五所載連續行
使偽造私文書、行使偽造私文書及偽造有價證券等犯行，因而撤
銷第一審關於連續偽造有價證券（即事實欄第一段）部分之科刑
判決，改判依行為時連續犯、牽連犯關係，從重論被告以連續行
使偽造私文書，足以生損害於他人罪，處有期徒刑一年，減為有
期徒刑六月；另維持第一審其餘論被告以行使偽造私文書，足以
生損害於他人罪，處有期徒刑四月，減為有期徒刑二月；以及依
行為時牽連犯關係，從重論以共同意圖供行使之用，而偽造有價
證券罪，處有期徒刑三年二月；並均為相關從刑宣告（即事實欄
第二、三段）部分之判決，駁回被告關於該等部分之第二審上訴
；復就主刑部分定應執行之刑有期徒刑三年七月；固非無見。
惟查：(一)、有罪判決書，其事實記載，與理由敘述，必須互相適
合，否則即屬理由矛盾，其判決當然為違背法令。原判決事實認
定：被告於陳清涼、侯嘉慶退股後，為精鼎營造有限公司（下稱
精鼎公司）唯一股東，當然繼任為該公司董事，在精鼎公司未依
法變更登記負責人前，得依法執行業務並對外代表公司為意思表
示，但已無以精鼎公司原負責人侯嘉慶名義簽發公司票據為意思
表示之權利，竟基於意圖為自己不法利益及行使偽造以「侯嘉慶
」名義，表彰侯嘉慶代表精鼎公司簽發支票意思表示文書之概括
犯意，未依承諾辦理精鼎公司負責人變更登記，並在不詳地點，
違背其任務，連續在如附表一所示精鼎公司支票發票人欄內蓋用
該公司章，並盜用所保管「侯嘉慶」名義之印章，表示侯嘉慶以
精鼎公司負責人名義簽發如附表一所示精鼎公司名義之支票十四
紙，嗣均交付他人而行使之，致生損害於侯嘉慶之財產利益等情
；繼於理由第貳欄一之(四)先謂被告並無偽造有價證券可言，而係
牽連觸犯連續「行使偽造私文書」及背信罪。然於理由第貳欄一
之(五)則謂：「綜上所述，此部分事證已臻明確，被告之背信及『
偽造有價證券』犯行均堪認定」，其事實記載與理由先後之敘述
不相適合，洵有理由矛盾之違失。(二)、客觀上為法院認定事實及
適用法律基礎之證據，雖已調查而其內容尚未明瞭者，即與未經
調查無異，如遽行判決，仍屬應於審判期日調查之證據而未予調
查之違法。被告始終否認有於「大有雅築合約書」內偽造「侯嘉
慶」署名，辯稱：大有雅築地主兼仲介商為徐武勝，與精鼎公司
合作建案，侯嘉慶與徐武勝見過面，但不是很熟……，大有雅築
合約書係伊先幫侯嘉慶書寫好，伊等並在板橋市新光三越核對資
料無誤才書寫等語（見偵字第八二一二號卷第五九頁）；證人徐
武勝則證稱：伊與侯嘉慶好像有見過面，但簽約時侯嘉慶有無在
場伊已無印象等詞（見前揭偵卷第二五六頁）。而原判決亦認定
，侯嘉慶為期能取回出資款，乃收受上開「大有雅築合約書」，
並將被告原簽發予侯嘉慶面額共三十萬元退回出資款之支票計三
紙，全部返還被告（見原判決第三頁第七至十三行）乙情。則侯
嘉慶就被告於「大有雅築合約書」內簽署其名乙端，是否事前知
情並予同意？要非全無疑義。此攸關被告有無此部分犯行之判斷
，即有深入究明釐清之必要。實情若何？原審未斟酌上開卷內資
料，詳為勾稽慎斷並為必要之調查，僅憑侯嘉慶指訴及徐武勝語
意不清之證詞，遽行判斷，併有調查職責未盡之可議。(三)、法院
因調查證據及犯罪情形，得實施勘驗，刑事訴訟法第二百十二條
定有明文。審判中之勘驗，係由法院、審判長、受命法官透過感
官知覺之運用，觀察現存物體（包含人之身體）狀態、或場所之
一切情狀，就其接觸觀察所得之過程，依其認知，藉以發見證據
，而為判斷犯罪情形之調查證據方法。勘驗之目的，在於檢查證
據，或為物證之實驗，藉以發見證據及犯罪情形，作為證據資料
。故同法第四十二條第一項明定勘驗應製作筆錄，記載實施之年
、月、日及時間、處所並其他必要之事項。所稱「其他必要之事
項」，係指勘驗應記載勘驗始末及其內容，並履行法定之方式而
言。原判決理由第貳欄二之(一)及三之(二)說明依肉眼觀察分別比對
卷附大有雅築合約書與股東協議書內「侯嘉慶」印文，暨附表四
、五所示本票及文件上「雷吳阿桂」筆跡與雷吳阿桂親書紙條之
字跡結果，大有雅築合約書與股東協議書內「侯嘉慶」印文，二
者應同為侯嘉慶先前留存於精鼎公司之個人私章；而附表四、五
所示本票及文件上「雷吳阿桂」署名，絕非雷吳阿桂親簽等旨（
見原判決第九頁第十二至十七行、第十三頁第七至十三行）；似
以勘驗比對前開文件為證據方法。然原審並未依勘驗之規定，製
作勘驗筆錄，且均未於審判期日就比對之結果依法踐行調查程序
，給予當事人辯論之機會，即自行比對印文及字跡資為論斷依據
，難謂適法。以上或為檢察官及被告上訴意旨所指摘，或為本院
得依職權調查之事項，應認有撤銷原判決發回更審之原因。原判
決第伍欄說明不另為無罪、免訴諭知，暨被告尚牽連涉犯詐欺、
背信罪部分，基於審判不可分原則，應併予發回。又原判決貳之
三載述被告如事實欄第三項所為，係犯刑法第二百零一條第一項
之意圖供行使之用而偽造有價證券、同法第二百十六條及第二百
十條之行使偽造私文書、同法第三百三十九條第一項之詐欺取財
共「三罪」，然於該段倒數第二行卻載為「所犯上開『二罪』，
有方法目的之牽連關係」，似屬誤植；原判決第九頁第十二、十
三行關於「侯嘉慶」均誤載為「徐嘉慶」；案經發回，更審時宜
併注意及之。
據上論結，應依事訴訟法第三百九十七條、第四百零一條，判決
如主文。
中    華    民    國  九十九  年    八    月   十九   日
                      最高法院刑事第八庭
                          審判長法官  洪  文  章
                                法官  王  居  財
                                法官  郭  毓  洲
                                法官  黃  梅  月
                                法官  邱  同  印
本件正本證明與原本無異
                                      書  記  官
中    華    民    國  九十九  年    八    月  二十三  日
                                                      K

司法院資訊處製作；財團法人民間司法改革基金會備份。
